【裁判字號】    97,易,312
【裁判日期】    970630
【裁判案由】    詐欺
【裁判全文】
臺灣雲林地方法院刑事判決               97年度易字第312號
公  訴  人  臺灣雲林地方法院檢察署檢察官
被      告  乙○○
            丁○○
上  一  人
選任辯護人  張智學律師
上列被告等因詐欺案件，經檢察官聲請以簡易判決處刑（96年度
偵字第5731號）及移送併辦（臺灣板橋地方法院檢察署97年度偵
字第9506號），本院斗六簡易庭受理後（96年度六簡字第530 號
），認不宜逕以簡易判決處刑，改依通常程序審理，本院判決如
下：
    主  文
乙○○共同犯詐欺取財罪，處有期徒刑陸月，如易科罰金，以新
臺幣壹仟元折算壹日。
丁○○無罪。
    事  實
一、乙○○於民國96年7 月15日某時許，看報紙應徵外務工作，
    而與某詐騙集團成員即姓名年籍不詳綽號「小林」之成年男
    子取得聯繫，乙○○知悉「小林」所屬之詐騙集團欲取得人
    頭帳戶從事詐騙行為，竟與綽號「小林」之人及其所屬詐騙
    集團成員，共同基於意圖為自己不法所有之犯意聯絡，由乙○○於96年7 月16日前往臺灣新光商業銀行（下稱新光銀行
    ）輔大分行申辦帳號0000000000000 號之帳戶，取得帳戶存
    摺、提款卡及密碼後，將該帳戶提供給該詐騙集團成員使用
    ，作為向他人詐欺取財之犯罪工具，乙○○並負責前往金融
    機構領取贓款，其每日可獲得新臺幣（下同）2,000 元之報
    酬，以此分工方式，於96年7 月23日下午3 時許，由該詐騙
    集團成員中某一自稱健保局管理健保卡分發之承辦人「王小
    姐」撥打電話向戊○○佯稱：你的健保卡遭人冒領，伊會去
    報案等語，經過3 、4 分鐘後，復由該詐騙集團成員中一自
    稱係臺南市警察局偵六組「李國華」撥打電話向戊○○佯稱
    ：你的身分證、健保卡遭人冒用在臺南市玉山銀行臺南分行
    開戶，為人頭戶，已經有很多被害人匯款進其帳戶，臺南地
    檢署檢察官通知開庭都沒去等語，並偽造法務部強制凍結執
    行命令1 紙傳真予戊○○收受（偽造文書部分未據起訴），
    該詐騙集團成員中一自稱臺南地檢署檢察官「趙中岳」又打
    電話向戊○○詐稱：你有洗錢嫌疑，要將錢匯出，匯到地檢
    署的監管科保管48小時後，如果沒有問題，才會將錢還給你
    等語，使戊○○誤信為真而陷於錯誤，依該詐騙集團成員之
    指示，於96年7 月24日上午11時許，至雲林縣斗南鎮○○路
    京城銀行，將213,000 元匯入乙○○前開新光銀行輔大分行
    帳戶內，於同日下午1 時許，由乙○○與綽號「小林」之人
    ，共同前往銀行以臨櫃提款方式，將戊○○上開匯入之款項
    提領一空。嗣經戊○○打電話向臺灣臺南地方法院檢察署詢
    問，始知受騙。
二、案經雲林縣警察局斗南分局報告臺灣雲林地方法院檢察署檢
    察官偵查後聲請簡易判決處刑。
    理  由
壹、證據能力部分：
    按被告以外之人於審判外之陳述，雖不符前4 條之規定，而
    經當事人於審判程序同意作為證據，法院審酌該言詞陳述或
    書面陳述作成時之情況，認為適當者，亦得為證據。當事人
    或辯護人於法院調查證據時，知有第159 條第1 項不得為證
    據之情形，而未於言詞辯論終結前聲明異議者，視為有前項
    之同意，刑事訴訟法第159 條之5 定有明文。本件於進行準
    備程序時，被告乙○○、丁○○對於戊○○之警詢筆錄均表
    示不爭執其證據能力，被告丁○○之選任辯護人則表示同意
    作為證據使用，而於言詞辯論終結前亦未聲明異議，揆諸上
    開規定，應認被告乙○○、丁○○已同意戊○○之警詢筆錄
    作為證據，本院審酌戊○○之警詢筆錄係於日間所製作，並
    於製作完成交其等親閱內容，經其確認無訛後始簽名等情，
    足認上開警詢筆錄確係本於證人之陳述內容所製作，證據取
    得過程並無瑕疵，與本案待證事實間具有關聯性，以之為本
    案證據尚無不當，得作為證據使用。至其餘後述檢察官所提
    出之證據，被告乙○○、丁○○均不爭執其證據能力，被告
    丁○○之選任辯護人亦均同意作為證據使用，不再論述其證
    據能力。
貳、被告乙○○有罪部分：
一、訊據被告乙○○固對上開新光銀行輔大分行帳戶為其個人所
    申請，且於96年7 月24日，有戊○○將213,000 元匯入該帳
    戶內，其於同日與綽號「小林」之人前往銀行臨櫃提領現金
    213,000 元之事實坦承不諱，惟矢口否認有何共同詐欺犯行
    ，辯稱：那時候他跟我說是上班，我才把帳戶借給公司使用
    ，我不知道他們是詐騙集團，我是急著找工作，他跟我說如
    果要工作就要把帳戶借給公司使用云云。經查：
    (一)被告乙○○對其有於96年7 月15日某時許，看報紙應徵外
      務工作，而與綽號「小林」之成年男子取得聯繫，於96年
      7 月16日前往新光銀行輔大分行開立帳號0000000000000
      號帳戶，申辦完成後，將該帳戶提供予綽號「小林」之人
      使用，及被害人戊○○有於前述時、地，遭詐騙集團以前
      揭方式施以詐術，致其陷於錯誤，而於96年7 月24日，將
      213,000 元匯入被告乙○○上開帳戶內，於同日下午1 時
      許，被告乙○○與綽號「小林」之人，共同前往銀行以臨
      櫃提款方式，將被害人戊○○所匯入之上開款項如數領出
      等事實並不否認，且經證人即被害人戊○○於警詢時證述
      明確，並有新光銀行輔大分行96年8 月6 日（96）新光銀
      輔大字第0028號函及所檢送帳號0000000000000 號之開戶
      資料及交易明細、京城銀行匯款委託書、受凍結管收人為
      戊○○之法務部強制凍結執行命令、雲林縣警察局斗南分
      局受理人頭帳戶犯罪案件通報單、內政部警政署反詐騙案
      件紀錄表、雲林縣警察局斗南分局斗南派出所受理詐騙帳
      戶通報警示簡便格式、雲林縣警察局斗南分局斗南派出所
      受理刑事案件報案三聯單各1 份（斗南分局警卷第1-2 頁
      、第10-19 頁、第24-26 頁、第29-30 頁）在卷可稽，足
      認被害人戊○○指訴情節應堪採信，上開事實，堪以認定
      。
    (二)被告乙○○雖辯稱：伊是應徵工作，把帳戶借給公司使用
      ，並不知道他們是詐騙集團云云。然任何人均可辦理金融
      機構帳戶使用，如無正當理由，實無使用他人帳戶之必要
      ，而金融機構帳戶亦事關個人財產權益之保障，專有性甚
      高，除非本人或與本人親密關係者，難認有何理由可自由
      流通使用他人帳戶，一般人均有妥善保管及防止他人任意
      使用之認識，縱特殊情況偶需交付他人使用，亦必深入瞭
      解用途及合理性，始予提供，該等專有物品如落入不明人
      士手中，而未加以闡明正常用途，極易被利用作為與財產
      有關之犯罪工具，此為吾人依一般生活認知所易於體察之
      常識。本件依被告乙○○於96年9 月29日警詢時所供：我
      在96年7 月15日看報紙應徵外務工作，工作性質是至銀行
      提領他人匯款給公司的錢，沒有固定上班地點，由公司幹
      部小組長約我在類似簡餐店家集合等候至下午再外出幫公
      司提領他人匯款給公司的錢，我不知道小組長的年籍資料
      ，是綽號「小林」的小組長帶我去新光銀行輔大分行申請
      開戶，開戶後存簿給我但提款卡由綽號「小林」之小組長
      保管，我共上班4 天，每天日薪2,000 元，共領8,000 元
      ，我都是上1 天班後，綽號「小林」之小組長就要我休息
      2 至3 天後再上班，每天工作後馬上領錢，我於職場工作
      約11年，做過服務業賣衣服、美容用品及工廠作業員（斗
      南分局警卷第3-6 頁）；於96年12月20日警詢時供稱：綽
      號「小林」之小組長年籍不詳，該上班公司名稱不詳，小
      林組長要求我交2 張銀行提款卡給他；於本院審理時供稱
      ：對方只有說是公司的錢而已，公司做什麼我不清楚，也
      不知道公司在買賣什麼，當天領了2 筆現金，分2 次領，
      先領213,000 元，領完回飲料店，再去領第2 筆925,000
      元等語（本院卷第55、56頁），由被告乙○○上開供述可
      知，其與綽號「小林」之人並無深交，不知「小林」之真
      實姓名年籍，竟輕易將銀行帳戶提供予綽號「小林」之人
      使用，有違常理殊甚。且被告乙○○已有多年職場工作經
      驗，教育程度為高中畢業，對於社會事物應有相當程度之
      認知，然被告乙○○於應徵工作時，不僅不知道公司名稱
      、公司經營何種業務，且上班地點不固定，都在外面集合
      ，工作內容僅為提領他人匯款，每日卻有高達2,000 元之
      薪資，綽號「小林」之人又要求上班1 天、休息2 至3天
      ，如此皆與一般合法經營之公司制度迥然不同。再者，一
      家公司即使資金流動大，亦可使用自己公司帳戶，而無使
      用員工帳戶匯款之必要，況被告乙○○所領取之款項，係
      由戊○○以個人名義匯入，金額高達213,000 元，既已由
      對方將大筆資金匯入金融機構內，又何必隨即將該款項領
      出，且不繳回公司，反而持大筆現金再回到簡餐店等候，
      徒增風險。而近來詐欺取財之犯罪層出不窮，該等犯罪多
      數均係利用他人帳戶作為詐欺所得財物之出入帳戶，並經
      媒體廣為披載，被告乙○○對於上開社會常情自難諉為不
      知，被告乙○○對於其所提供之銀行帳戶，將遭他人作為
      詐欺取財所得財物匯入及提領之工具使用，應有所認識，
      且被告乙○○於被害人匯款後，猶收受報酬前往銀行臨櫃
      提領帳戶內不明金錢，難謂其對於綽號「小林」之男子及
      其所屬詐騙集團使用其上開新光銀行輔大分行帳戶，從事
      詐欺取財之行為毫無所悉。被告乙○○前揭所辯，無非卸
      責推諉之詞，委無足採。
    (三)按刑法上之幫助犯，固以幫助他人犯罪之意思而參與犯罪
      構成要件以外之行為而成立，惟所謂以幫助他人犯罪之意
      思而參與者，指其參與之原因，僅在助成他人犯罪之實現
      ，至所謂參與犯罪構成要件以外之行為者，則指其所參與
      者非直接構成某種犯罪事實之內容，而僅係助成其犯罪事
      實實現之行為而言，苟已參與構成某種犯罪事實之一部，
      即屬分擔實施犯罪之行為，雖僅以幫助他人犯罪之意思而
      參與，亦仍屬共同正犯（最高法院27年上字第1333號、30
      年上字第1781號等判例意旨參照）。再共同正犯之意思聯
      絡，原不以數人間直接發生者為限，即有間接之聯絡者，
      亦包括在內。如甲分別邀約乙、丙犯罪，雖乙、丙間彼此
      並無直接之聯絡，亦無礙於其為共同正犯之成立；且共同
      實施犯罪行為之人，在合同意思範圍以內，各自分擔犯罪
      行為之一部，相互利用他人之行為，以達其犯罪之目的者
      ，即應對於全部所發生之結果共同負責；共同正犯間非僅
      就其自己實施之行為負其責任，並在犯意聯絡之範圍內，
      對於其他共同正犯所實施之行為，亦應共同負責（最高法
      院77年臺上字第2135號、32年上字第1905號判例意旨參照
      ）。本件被告乙○○提供其所有之新光銀行輔大分行帳戶
      ，由綽號「小林」之人所屬之詐騙集團成員研擬說詞，並
      撥打電話從事詐騙行為，待被害人匯款後，再由被告乙○○從事贓款提領工作，則被告乙○○與實施詐騙之共犯間
      或有互不相識之情形，但被告提供帳戶時，既已有帳戶供
      他人作為詐欺取財犯罪工具之認識，且進一步參與至金融
      機構提領詐欺犯罪所得之車手工作，並領取報酬，其雖未
      全程參與，但確已實行詐欺取財之構成要件，且該詐騙集
      團成員對戊○○所為詐欺取財犯行，亦未超出被告乙○○
      犯意聯絡範圍之外，被告乙○○與綽號「小林」之人及其
      所屬之詐欺集團成員間，在詐欺取財合同意思範圍內，互
      相利用他人之行為，分擔實行，共同達成詐欺取財之目的
      ，被告乙○○就該詐騙集團成員對戊○○所為之詐欺取財
      犯行，自應共同負責。本件事證明確，被告乙○○、綽號
      「小林」之人及其所屬之詐騙集團成員共同詐欺被害人戊○○之犯行堪以認定，應依法論科。本件原聲請簡易判決
      處刑及併辦意旨均認被告乙○○涉犯刑法第30條第1 項、
      第339 條第1 項之幫助詐欺取財罪，容有未洽，業經公訴
      檢察官當庭更正為正犯（本院易字卷第18頁），附此敘明
      。
三、核被告乙○○所為，係犯刑法第339 條第1 項詐欺取財罪。
    被告乙○○、綽號「小林」之人及其所屬之詐騙集團成員間
    ，就上開詐欺取財犯行，有犯意聯絡及行為分擔，為共同正
    犯。臺灣板橋地方法院檢察署檢察官移送併辦部分，其中關
    於被害人戊○○受騙部分與原聲請簡易判決處刑部分，屬同
    一犯罪事實，本院併予審酌如上。爰審酌被告乙○○年紀尚
    輕，不思循正當途徑獲取財富，竟以自己帳戶為犯罪使用，
    且出面領取詐欺款項，使其他詐欺同夥得以順利朋分取得詐
    欺財物，犯罪所生之危害非輕，造成被害人財產損失，犯後
    仍不知悔悟、飾詞狡辯，及其教育程度等一切情狀，量處如
    主文所示之刑，並諭知易科罰金之折算標準。
、被告丁○○無罪部分：
一、聲請簡易判決處刑意旨略以：被告丁○○能預見提供自己之
    行動電話門號予他人使用，足供幫助他人從事詐欺等不法之
    犯行，竟不違背其本意，基於幫助詐欺之犯意，於96年7 月
    10日，在不詳地點，將其申辦之門號0000000000號SIM 卡，
    交予詐騙集團成員而施以幫助。嗣詐騙集團成員即意圖為自
    己不法所有，於96年7 月23日下午3 時許，以丁○○之上開
    行動電話門號，撥打電話予戊○○佯稱：伊係健保局官員，
    戊○○健保卡遭人冒領，且戊○○有犯「洗錢」的嫌疑，要
    求戊○○將錢匯入地檢署監管科供伊監管等語，使戊○○陷
    於錯誤，依詐騙集團成員之指示，於96年7 月24日上午11時
    ，將213,000 元匯入乙○○之上開新光銀行輔大分行帳戶，
    嗣戊○○於匯款後，發覺有異，始報警循線查獲。因認被告
    丁○○涉犯刑法第30條第1 項、第339 條第1 項之幫助詐欺
    取財罪嫌。
二、按犯罪事實應依證據認定之，無證據不得認定犯罪事實。不
    能證明被告犯罪者，應諭知無罪之判決，刑事訴訟法第154
    條第2 項、第301 條第1 項分別定有明文。次按刑事訴訟法
    第161 條已於91年2 月8 日修正公布，其第1 項規定：檢察
    官就被告犯罪事實，應負舉證責任，並指出證明之方法。因
    此，檢察官對於起訴之犯罪事實，應負提出證據及說服之實
    質舉證責任。倘其所提出之證據，不足為被告有罪之積極證
    明，或其指出證明之方法，無從說服法院以形成被告有罪之
    心證，基於無罪推定之原則，自應為被告無罪判決之諭知（
    最高法院92年臺上字第128 號判例意旨參照）。又刑法上之
    幫助犯，以正犯已經犯罪為構成要件，故幫助犯無獨立性，
    如無他人犯罪行為之存在，幫助犯即無由成立（最高法院60
    年臺上字第2159號判例意旨參照）。
三、查被告丁○○固坦承曾提供門號0000000000號SIM 卡予他人
    之事實，然證人戊○○於警詢時證稱：於96年7 月23日下午
    3 時許，1 名自稱王小姐之女子打我家裡電話00-0000000號
    …對方有留電話號碼0000000000、0000000000等語（警卷第
    2 頁），並未提及詐騙集團成員有以被告丁○○申辦之上開
    行動電話門號實施詐騙行為，且依卷附電話00-0000000號通
    聯紀錄之記載，亦無門號0000000000號撥打至00-0000000號
    電話之紀錄，是聲請簡易判決處刑意旨認詐騙集團成員以被
    告丁○○上開行動電話門號撥打電話予戊○○實施詐欺取財
    行為，容有誤會。又本件同案被告乙○○於警詢時雖提及以
    門號0000000000號電話與綽號「小林」之人聯絡，但依本案
    卷證資料，均無綽號「小林」之人或與其有詐欺取財犯意聯
    絡之人利用被告丁○○上開行動電話門號從事詐欺取財犯行
    之證據，是被告丁○○提供門號0000000000號SIM 卡之行為
    ，因實際上未有詐欺取財之正犯行為之存在，依前開判例意
    旨，自無由成立幫助犯詐欺取財罪。
四、綜上所述，公訴人所提出之證據，不足為被告丁○○有罪之
    積極證明，無從說服本院以形成被告丁○○有罪之心證，依
    前揭條文及判例意旨，應為被告丁○○無罪判決之諭知。
肆、退併辦部分：
一、移送併辦意旨另以：被告乙○○於96年7 月15日某時許，因
    應徵當天中國時報徵才廣告中某詐欺集團所刊登之徵才廣告
    ，與該詐欺集團成員、年籍不詳，綽號「小林」之成年男子
    取得聯繫後，相約在臺北縣新莊市輔仁大學旁之「7-11 便
    利商店」見面，邱筱婷即以1 天2,000 元之代價，同意幫助
    綽號「小林」之成年男子遂行詐欺之犯行，並繼而應「小林
    」之要求，於同年月16日，由「小林」帶同乙○○至新光銀
    行輔大分行，開立帳號0000000000000000號帳戶後，邱筱婷
    復承前幫助他人詐欺之犯意，將上述甫開立之新光銀行輔大
    分行帳戶提款卡及密碼等資料，提供給詐欺集團成員「小林
    」，作為詐欺取財收受款項之工具。該詐欺犯罪集團之成員
    即基於詐欺之犯意，於96年7 月18日上午9 時10分許，以電
    話向甲○○佯稱：因證件遭冒用，存摺內現金可能遭凍結，
    要求甲○○必須匯款至安全帳戶內，使甲○○陷於錯誤，於
    96 年7月24日某時許，匯入925,000 元至邱筱婷前開新光銀
    行帳內。嗣於96年7 月24日，由「小林」帶同邱筱婷前往新
    光銀行輔大分行，由邱筱婷以臨櫃提領現金之方式，分別自
    邱筱婷上開帳戶提領925,000 元，因認被告乙○○此部分犯
    行與前開經認定有罪部分為事實上同一案件而移送併辦。
二、惟按刑事審判採彈劾主義，案件須經起訴、上訴等訴訟上之
    請求，對法院發生訴訟關係，法院始有審判之職權，至所謂
    訴訟上之請求，應依刑事訴訟法規定之程式為之，如僅以行
    政公函請求併辦，尚不得認為有訴之存在，蓋其目的僅在促
    使法院之注意，法院如果併同審判，固係審判不可分法則之
    適用所使然，如認不成立犯罪或無裁判上一罪關係，自不能
    併予裁判（最高法院89年臺上字第2682號、92年臺上字第
    3276 號 判決參照）。查本院認定被告乙○○、綽號「小林
    」之人及其所屬詐騙集團成員，就前揭事實欄所載對戊○○
    詐欺取財罪部分，為共同正犯關係，已如前述，而該詐騙集
    團成員對戊○○、甲○○所為詐欺取財犯行，其犯罪時間、
    被害人及其等遭詐騙之內容均不相同，兩者犯意各別，行為
    不同，應為數罪關係，是移送併辦所指對甲○○詐欺取財之
    事實，與本案聲請簡易判決處刑部分並非事實上同一案件，
    無裁判上一罪關係，復未經檢察官起訴，本院無從併予審究
    ，應退由檢察官另為適法之處理。
據上論斷，應依刑事訴訟法第452 條、第299 條第1 項前段、第
301 條第1 項前段，刑法第28條、第339 條第1 項、第41條第1
項前段，刑法施行法第1 條之1 第1 項、第2 項前段，判決如主
文。
本案經檢察官丙○○到庭執行職務。
中    華    民    國    97    年    6     月    30    日
                  刑事第二庭  審判長法  官 劉 國 賓
                                    法  官 廖 淑 華
                                    法  官 王 素 珍
以上正本證明與原本無異。
如不服本判決，應於判決收受後10日內，向本院提出上訴狀（須
附繕本）。
                                    書記官 吳 伊 婷
中    華    民    國    97    年    7     月    7     日
附錄本案論罪科刑法條：
中華民國刑法第339條第1項
（普通詐欺罪）
意圖為自己或第三人不法之所有，以詐術使人將本人或第三人之
物交付者，處5 年以下有期徒刑、拘役或科或併科1 千元以下罰
金。
以前項方法得財產上不法之利益或使第三人得之者，亦同。
前二項之未遂犯罰之。


司法院資訊處製作；財團法人民間司法改革基金會備份。
